【裁判字號】    97,建上更(一),1
【裁判日期】    970328
【裁判案由】    給付工程款
【裁判全文】
臺灣高等法院民事判決               97年度建上更(一)字第1號
上  訴  人  嘉興發工程有限公司
法定代理人  甲○○
訴訟代理人  李建賢律師
被上 訴 人  正勝工程股份有限公司
法定代理人  乙○○
上列當事人間給付工程款事件，上訴人對於中華民國95年3月29
日臺灣臺北地方法院93年度建字第23號第一審判決提起上訴，經
判決後，由最高法院發回更審，本院於97年3月11日言詞辯論終
結，判決如下：
    主  文
上訴駁回。
第二審及發回前第三審訴訟費用(除確定部分外)由上訴人負擔。
    事實及理由
一、上訴人主張：兩造於民國（下同）88年8月10日簽訂工程合
    約（下稱系爭泥作工程合約），約定由上訴人承攬被上訴人
    位於台北市○○路81號之大世界大樓新建工程其中泥作工程
    （下稱系爭泥作工程）；嗣於91年5月間，上訴人又承受訴
    外人信德工程股份有限公司（下稱信德公司）向被上訴人所
    承攬上開新建工程之裝修工程（下稱系爭裝修工程，與系爭
    泥作工程合稱系爭工程）之工程合約（下稱系爭裝修工程合
    約，與系爭泥作工程合約合稱系爭合約），均採總價承攬。
    系爭工程業已完工驗收並取得使用執照，依約被上訴人應給
    付上訴人系爭裝修工程款中可動式防煙垂壁工程（下稱系爭
    防煙垂壁工程）款新台幣（下同）6,526,271元及系爭工程
    追加減工程款之管理費665,775元、稅金24,423元，合計7,2
    16,469元。又系爭防煙垂壁工程係因被上訴人重複發包而無
    須施工，參以系爭工程係總價承攬之性質，顯已變更契約同
    一性，並影響上訴人之承攬權，故被上訴人應依約給付此部
    分工程款。另被上訴人片面取消系爭防煙垂壁工程，依民法
    第511條規定，亦應賠償上訴人因終止所生損害，爰請求被
    上訴人如數給付並加付法定遲延利息等語。原審就此部分為
    上訴人敗訴之判決，上訴人不服，提起上訴，經發回前本院
    為上訴人一部勝訴、一部敗訴之判決，兩造分別就其敗訴部
    分提起第三審上訴，經最高法院將發回前本院就此部分所為
    判決廢棄，並發回本院更為審理，上訴人在本院聲明：(一)原
    判決除確定部分外廢棄。(二)被上訴人應再給付上訴人7,216,
    469元，及自93年1月15日起至清償日止，按年息5%計算之利
    息。(三)願以台北富邦銀行股份有限公司北投分行可轉讓定期
    存單供擔保後，請准宣告假執行。（上訴人逾上開請求部分
    業經判決確定，爰就此部分之主張及陳述不予贅述，附此敘
    明。）
二、被上訴人則以：依系爭合約第8條約定，被上訴人對系爭工
    程有隨時變更或增減工程之權，上訴人不得異議。又系爭工
    程因配合業主而變更設計，致工程項目及數量有所增減，自
    應依系爭工程合約約定實作實算，方符合約精神。又上訴人
    請求管理費及稅金並無法律依據，是其所為此部分之請求顯
    無理由等語，資為抗辯。被上訴人對於上訴人之上訴則聲明
    ：(一)上訴駁回。(二)如受不利判決，願預供擔保請准宣告免為
    假執行。
三、經查上訴人及訴外人信德公司於88年8月10日分別與被上訴
    人簽訂系爭泥作工程合約及系爭裝修工程合約，約定由上訴
    人向被上訴人承攬系爭泥作工程，由信德公司向被上訴人承
    攬系爭裝修工程，嗣於91年5月間，兩造與信德公司共同簽
    訂工程轉讓協議書，約定由信德公司將系爭裝修工程合約之
    所有權利、義務讓與上訴人。又兩造先後於89年2月22日、
    91年5月27日簽訂變更追加減合約，變更追加帳金額分別為
    3,226,230元、100萬元。系爭工程業於91年12月24日取得使
    用執照，於92年3月19日全部竣工，並經業主豐園建設股份
    有限公司（下稱豐園公司）於92年11月15日正式完成驗收等
    情，有系爭合約、工程轉讓協議書、使用執照、被上訴人92
    年5月30日正勝（工）字第0101號函附工程估驗單、系爭泥
    作工程第一次變更追加減合約、系爭泥作工程第二次變更追
    加減合約及保固切結書可稽（見原審卷(一)第8至28、62至70
    頁），且為兩造所不爭執（見原審卷(一)第185至186頁、發回
    前本院卷第160至161頁），均堪信為真實。
四、關於系爭防煙垂壁工程款6,526,271元部分：
  (一)系爭防煙垂壁工程於91年5月15日經業主豐園公司通知被上
    訴人撤銷不作，被上訴人即於當日通知上訴人取消該部分工
    程之施作，有工程備忘錄可證（見原審卷(一)第178、179頁）
    ，且為上訴人所不爭執（見發回前本院卷第38頁）；另被上
    訴人抗辯上訴人就系爭防煙垂壁工程並未施作一節，亦為上
    訴人所不爭執（見原審卷(一)第250頁、發回前本院卷第35頁
    ），堪信為真實。
  (二)系爭工程合約第4條約定：「本工程為總價承攬，責任施工
    。（總價承攬定義：本合約所示之數量及單價，係包括完成
    全部成品所需之圖面、材料採購、工廠加工、五金配件，安
    裝材料工資、機具、運輸、稅捐、意外損失、勞工安全衛生
    費、雜費及乙方（即上訴人）盈餘在內，已由乙方核算自行
    填報，並經現場勘查，排除可能之困擾因素。日後除非因業
    主或建築師辦理變更設計外，乙方不得要求辦理實作數量追
    加，一經簽約即為定案）」（見原審卷(一)第9、17頁）；又
    於第8條約定：「一、甲方（即被上訴人）對於本工程有隨
    時變更及增減工程之權，乙方不得異議，對於增減數量，雙
    方參照合約所訂單價計算增減之。二、乙方對本工程之施工
    如有適當之建議，足以縮短工期或提高品質等，且無違原設
    計精神時，得報請甲方審理同意後施工，並由乙方負施工安
    全責任。三、如有新增工程項目時，乙方須詳實計列新增工
    程項目單價及分析表經甲方核定是項增減工程價款及工作期
    限，經雙方議定後，以書面換文後生效，若因甲方變更計劃
    而須廢棄業經完成之工程或材料時，由雙方實際勘驗後，參
    照本合約所訂單價計價補償之」（見原審卷(一)第10、11、18
    、19頁）。足見系爭工程雖係採總價承攬計價，然被上訴人
    有權隨時變更及增減工程，而就增減工程部分則依其增減數
    量參照合約所訂單價計算工程款。查依系爭裝修工程合約價
    目單所示，系爭防煙垂壁工程款為6,526,271元（見原審卷
    (一)第236頁），則此部分工程既經被上訴人取消施作，而上
    訴人實際上亦未施作，依上開約定，被上訴人就此部分工程
    款自承攬總額中扣除，自屬有據。
  (三)上訴人雖主張被上訴人係片面取消系爭防煙垂壁工程，並未
    依合約約定辦理工程變更追減手續，自不得就此部分工程款
    予以減帳等語。查本件經原審送請台灣省土木技師公會鑑定
    結果雖認：「鑑定單位經瞭解雙方爭議、主張及彙整雙方往
    來文件後，得知雙方於裝修工程合約訂有可動式防煙垂壁工
    程項目…被告（即被上訴人）於91年5月15日通知原告（即
    上訴人）『可動式防煙垂壁』工程因業主變更取消施作，惟
    被告於91年7月11日工地會議指示『依機電內之固定式防煙
    垂壁施作以利消檢，可動式防煙垂壁再另行討論，施工圖先
    行受審』，而後續辦理變更情形及審查結果卻未見回覆…雙
    方爭議『可動式防煙垂壁』工程項目之合約金額高達6,215,
    496元，雙方未於工程變更時完成變更設計手續 (變更內容
    及金額確認），及以書面換文後生效，而被告於完工後辦理
    結算減帳，因而產生爭議，綜上所述，『可動式防煙垂壁』
    是否有變更設計? 鑑定單位認為：被告有通知工程變更，惟
    工程變更之過程依雙方所提供相關資料顯見未完成變更，致
    變更設計手續未完成，故『可動式防煙垂壁』無變更設計，
    提供予申請單位參考」（見外放之追加鑑定報告書第7至8頁
    ）。惟依系爭合約約定，被上訴人有隨時「變更」及「增減
    」工程之權限，上訴人不得異議，是被上訴人本有工程變更
    指示權，無須經由上訴人同意；又被上訴人係取消系爭防煙
    垂壁工程全部工程之施作，而該項工程內容及其工程款已於
    合約中明定，無待兩造另行協議即得確認其所變更之工程內
    容及金額，此與追加或追減部分工程，就其追加減工程之內
    容及金額須經協議確認之情形不同，故上開鑑定報告以兩造
    未於工程變更後踐行工程變更內容及金額之確認手續為由，
    認定兩造就系爭防煙垂壁工程未完成工程變更設計手續，顯
    與系爭合約上開約定意旨不符。是上訴人執此主張被上訴人
    就系爭防煙垂壁工程未依合約所定程序辦理工程變更追減手
    續，不得扣減此部分工程款云云，尚不足取。
  (四)上訴人另抗辯系爭防煙垂壁工程之投標單價為3,742,550元
    ，雖系爭合約價目單記載此部分工程單價為6,215,496元 (
    未稅)，然此係被上訴人依承攬總價攤提調整各工程項目單
    價之結果，故計算此部分工程款應以投標單價為準等語，並
    提出系爭裝修工程比議價記錄表及工程標單為證（見原審卷
    (一)第195、196頁）。惟查上訴人就系爭防煙垂壁工程固以3,
    742,550元為投標單價，然兩造簽訂系爭合約後既於合約價
    目單載明系爭防煙垂壁工程單價為6,215,496元 (含稅為6,5
    26,271元），應認兩造於簽約時已合意此部分工程款為6,52
    6,271元，是上訴人主張應以上開投標單價計算此部分工程
    款云云，亦不足取。
  (五)上訴人雖又主張信德公司於承攬系爭裝修工程後，就其中「
    天花板及防煙垂壁製作按裝工程」另與訴外人威隆工程有限
    公司（下稱威隆公司）簽訂工程合約書，該合約並由上訴人
    承接，而信德公司所支付510萬元工程預付款，因系爭防煙
    垂壁工程經被上訴人片面取消不作，致該部分預付款遭威隆
    公司沒收，足證被上訴人上開行為已嚴重影響上訴人之承攬
    權，致上訴人受有損害等語，並提出上開工程合約書、合約
    價目單、付款支票、入戶電匯回條及工程轉讓補充協議書為
    證（見發回前本院卷第98至107頁）。惟查依上開工程合約
    書第7條約定：「甲方（指信德公司）對於本工程有隨時變
    更及增減之權，乙方（指威隆公司）不得異議。對於增減數
    量，雙方參照合約所訂單價計算增減之。不受物價變動影響
    」（見發回前本院卷第100頁），此項關於工程變更指示權
    之約定，核與系爭合約第8條所定內容相同，顯見信德公司
    與威隆公司簽訂上開工程合約時，已預見於被上訴人取消部
    分工程之施作時，信德公司勢必對威隆公司取消該部分工程
    之施作，故於合約中明定信德公司有工程變更指示權，而上
    訴人既承受信德公司所簽訂上開合約之權利義務，於被上訴
    人取消系爭防煙垂壁工程之施作時，自有權依上開約定對威
    隆公司指示取消該部分工程之施作，並得依合約所訂單價核
    減工程款，是上訴人所為此部分之主張，並不足取。
  (六)上訴人雖另主張被上訴人就系爭防煙垂壁工程片面取消不作
    ，要與終止系爭合約未完成部分之情形相符，而兩造就取消
    系爭防煙垂壁工程施作之權利義務未有約定或協議，被上訴
    人自應依民法第511條規定賠償上訴人因此所受之損害等語
    。惟按承攬契約之終止，係使承攬契約自終止之時起，往後
    歸於消滅；而承攬契約當事人約定減作工程項目，係承攬契
    約內容之變更，契約仍屬有效存在，二者並不相同（參見最
    高法院96年度台上字第2710號判決本次發回意旨）。經查系
    爭防煙垂壁工程為系爭裝修工程原設計項目之一，被上訴人
    係依系爭合約第8條所定工程變更指示權而指示取消施作，
    已如前述，是被上訴人所為要屬系爭合約第8條所定工程變
    更之範圍，而非終止系爭合約未完成部分，故就此工程變更
    部分之工程款自應依系爭合約第8條所定以合約價目單所載
    單價作為增減工程款之計算基準，而無民法第511條規定之
    適用，是上訴人據以請求被上訴人賠償其因契約終止所受之
    損害，洵屬無據。
  (七)依上所述，上訴人就系爭防煙垂壁工程請求被上訴人給付6,
    526,271元，為無理由。
五、關於追加減工程款之管理費665,775元 (含已確認追加減工
    程部分管理費177,324元及再協調追加減工程部分管理費488
    ,451元）及再協調部分管理費之稅金24,423元部分：
  (一)依系爭合約第4條約定，系爭工程係採總價承攬，而所稱總
    價承攬係指該合約所示之數量及單價，係包括完成全部成品
    所需之圖面、材料採購、工廠加工、五金配件，安裝材料工
    資、機具、運輸、稅捐、意外損失、勞工安全衛生費、雜費
    及上訴人之盈餘在內，已如前述；又觀諸系爭合約價目單所
    載，並未將「管理費」單獨提列報價（見原審卷(二)第28、73
    頁），是被上訴人抗辯系爭合約所定各項工程價格均已包含
    管理費在內，應屬可取。又依系爭合約第8條約定，兩造就
    追加減工程應依增減數量參照合約所訂單價計算增減部分工
    程款，亦如前述，是上訴人就追加減工程部分僅得依上開約
    定請求被上訴人計付工程款，尚不得另行請求被上訴人按8%
    計付管理費。
  (二)上訴人雖主張依工程估價慣例，工程管理費屬建築營造工程
    業之間接利潤，故於工程投標估價時多有列載，而被上訴人
    與業主豐園公司所簽定之工程合約變更協議書、追加工程款
    協議書所附之工程款追加減明細表、變更工程追加減明細表
    及客戶變更明細表亦均列有「管理及利潤」項目，是上訴人
    就系爭工程追加減工程部分自得請求被上訴人給付管理費等
    語，並提出被上訴人與豐園公司所簽訂工程合約變更協議書
    、追加工程款協議書、變更設計暨暫停施工費用彙總表、追
    加減工程款明細表、估價單、請款明細表、合約價目單、追
    加工程款協議書、會議紀錄及客戶變更明細表為證（見發回
    前本院卷第68至97頁）。惟查兩造所簽訂系爭合約價目單並
    未將管理費單獨提列報價，已如前述；又兩造所簽訂第一次
    及第二次變更追加工程合約，亦未就「管理費」單獨列帳，
    此有上開變更追加減合約可稽（見原審卷(一)第62至70頁），
    且為上訴人所不爭執（見發回前本院卷第29頁），足見兩造
    就追加減工程款所約定之計付方式與被上訴人及豐園公司間
    之約定不同，上訴人自不得逕行援引被上訴人與豐園公司所
    約定內容而為請求。
  (三)依上訴人所提經被上訴人用印確認之系爭工程追加減明細表
    所示，並未列載「追加減工程管理費用」項目（見原審卷(一)
    第260至263頁）；又依被上訴人92年3月31日正勝（工）字
    第63號函附兩造於92年3月25日所召開議價會議之會議紀錄
    所載，被上訴人所列載須進行議價之系爭工程變更追加減工
    程明細，亦無「追加減工程管理費」項目，而係代表上訴人
    出席該會議之黃宗侯於簽認該明細表時自行加註「追加減工
    程管理費用8%未確認」等字樣（見原審卷(一)第148至153頁）
    ；另依兩造於92年10月1日召開之「泥作、裝修追加減帳議
    價協調會」會議記錄，其中關於「工地管理費部分」亦記載
    ：「嘉興發：已提報之管理費未獲確認。正勝：所提報之各
    項追加減金額單價均已含管理費，不需另行提報追加」（見
    原審卷(一)第324、333頁），足見兩造於協調追加減工程款時
    ，就上訴人所提列之管理費部分並未達成協議。又原判決就
    兩造已確認之追加減工程款部分 (即如原判決附件貳所示）
    ，所判命被上訴人應給付除管理費177,324元外之714,498元
    ，係包括稅金42,468元在內，而該稅金係以包括管理費177,
    324元在內之總計工程款5%計算而得（參見最高法院96年度
    台上字第2710號判決本次發回意旨所載），被上訴人就此敗
    訴部分固未提起上訴，惟對照上開92年3月25日議價會議紀
    錄所附系爭工程變更追加減工程明細表及經被上訴人用印確
    認之系爭工程追加減明細表所載，兩造並未就追加減工程款
    之稅金金額協議確認；且被上訴人自始即抗辯上訴人不得另
    行請求管理費，而原判決亦認定上訴人此部分請求為無理由
    ，然原判決就上開附件貳所列各項工程計算工程款時，僅扣
    除管理費17,324元，而漏未扣除該管理費之稅金8,866元，
    應屬誤算，是被上訴人就此敗訴部分雖未提起上訴予以爭執
    ，然尚不得憑此即足認定被上訴人已承認該項管理費存在。
  (四)依上所述，上訴人請求被上訴人給付追加減工程款之管理費
    665,775元及再協調部分管理費之稅金24,423元，亦為無理
    由。
六、綜上所述，上訴人請求被上訴人給付系爭防煙垂壁工程款6,
    526,271元、追加減工程款之管理費665,775元及稅金24,423
    元，合計7,216,469元並加付法定遲延利息，為無理由，不
    應准許。是原審就此部分為上訴人敗訴之判決，核無違誤，
    上訴意旨指摘原判決此部分為不當，求予廢棄改判，為無理
    由，應予駁回。
七、至兩造其餘之攻擊或防禦方法及未經援用之證據，經本院斟
    酌後，認為均不足以影響本判決之結果，自無逐一詳予論駁
    之必要，併此敘明。
八、據上論結，本件上訴為無理由，依民事訴訟法第449條第1項
    、第78條，判決如主文。
中    華    民    國    97    年    3    月    28    日
                    民事第四庭
                        審判長法  官  張劍男
                              法  官  翁昭蓉
                              法  官  彭昭芬
正本係照原本作成。
如不服本判決，應於收受送達後20日內向本院提出上訴書狀，其
未表明上訴理由者，應於提出上訴後20日內向本院補提理由書狀
（均須按他造當事人之人數附繕本）上訴時應提出委任律師或具
有律師資格之人之委任狀；委任有律師資格者，另應附具律師資
格證書及釋明委任人與受任人有民事訴訟法第466條之1第1項但
書或第2項（詳附註）所定關係之釋明文書影本。
中    華    民    國    97    年    3     月    31    日
                              書記官  丁華平
附註：
民事訴訟法第466條之1（第1項、第2項）：
對於第二審判決上訴，上訴人應委任律師為訴訟代理人。但上訴
人或其他法定代理人具有律師資格者，不在此限。
上訴人之配偶、三親等內之血親、二親等內之姻親，或上訴人為
法人、中央或地方機關時，其所屬專任人員具有律師資格並經法
院認為適當者，亦得為第三審訴訟代理人。


司法院資訊處製作；財團法人民間司法改革基金會備份。
